臺灣高等法院民事判決　　　　　　　　　　　　　　九十三年度上更(三)字第六０號
　　上　訴　人　乙○○
　　訴訟代理人　林健智律師
　　被　上訴人　甲○○
　　訴訟代理人　李後政律師
右當事人間土地所有權移轉登記事件，上訴人對於中華民國八十七年九月二十五日臺
灣宜蘭地方法院八十六年度訴字第二六九號第一審判決提起上訴，經最高法院第三次
發回更審，本院於九十三年十一月二十三日言詞辯論終結，判決如左：
    主      文
原判決關於駁回上訴人後開第二項先位之訴部分廢棄。
右廢棄部分，被上訴人應於上訴人將如附表一所示之筆田地所有權應有部分各貳分
之壹移轉登記予被上訴人之同時，將如附表二所示之陸筆田地所有權應有部分各貳分
之壹移轉登記予上訴人。
第一、二審及發回前第三審訴訟費用由被上訴人負擔。
    事實及理由
甲、程序方面：
一、本件被上訴人經合法通知，無正當理由，未於言詞辯論期日到場，核無民事訴訟
    法第三百八十六條所列各款情形，爰依上訴人之聲請，由其一造辯論而為判決。
二、查本件上訴人於原審係依信託契約法律關係起訴，先位聲明：「被上訴人應將坐
    落宜蘭縣員山鄉○○段一○五六號田地面積○．○六五八公頃，及同段一○五七
    號田地面積○．○六五五公頃所有權全部移轉登記予上訴人」，並依不當得利之
    法律關係，備位聲明：「被上訴人應給付上訴人新台幣（下同）一千零八萬二千
    六百三十二元，及自起訴狀繕本送達被上訴人之翌日起至清償日止，按年息百分
    之五計算之利息」。雖上訴人於本院更一審訴訟程序中，自陳就先位聲明併依「
    覺書」之契約關係，擴張及減縮先位聲明為：「被上訴人應將附表二所示土地所
    有權應有部分各二分之一移轉登記予上訴人」；而備位聲明則減縮為：「被上訴
    人應給付上訴人一千零八萬二千五百三十一元五角，及自起訴狀繕本送達被上訴
    人之翌日起至清償日止，按年息百分之五計算之利息」，惟上訴人在原審即於起
    訴理由中提及依「覺書」請求，且稱「覺書」屬信託登記，堪認上訴人於原審即
    有以「覺書」為請求之意思表示，是其於更一審就先位聲明除主張信託關係外，
    併依「覺書」之契約關係為請求，即屬上訴人補充法律上之陳述，尚難謂係訴之
    追加。是上訴人於本院更三審言詞辯論時，將其信託關係之先位聲明及不當得利
    之備位聲明撤回，本院僅得就先位聲明所主張「覺書」之契約關係為審究。
乙、實體方面：
一、本件上訴人起訴主張：兩造係兄弟，被上訴人於民國四十五年十一月四日受兩造
    祖父李永蒼贈與之坐落宜蘭縣員山鄉○○段大三鬮小段四二番土地（重劃後為同
    鄉○○段一○○五、一○○六、一○五五、一○五六、一○五七、一○五八號如
    附表二所示之六筆田地），與上訴人同受祖父贈與之坐落同小段四一番之一土地
    （重劃後為三泰段一○○六之二、一○○七、一○一一號如附表一所示之三筆田
    地），因面積大小不一，兩造乃於四十五年十一月七日訂立「覺書」，約定兩造
    上開受贈之土地僅為暫時所有權登記，非確定之性質，俟兩造正式分居、獨立生
    計時，始應將各自受贈之土地全部供出重新計算均分。嗣上訴人於四十六年八月
    十四日奉召入營服役，迄四十八年四月十三日退伍，兩造即於四十九年一月十五
    日正式分居獨立生活。惟因上訴人早於三十八年六月十日奉派在台灣鐵路管理局
    服務，具公務員身分而無法取得自耕能力證明，仍不能依上開覺書之約定辦理土
    地所有權移轉登記，至八十四年一月一日上訴人退休後，始於八十四年一月四日
    變更職業為自耕農，而具自耕農身分，爰依覺書之約定提起本訴 (另於原審依信
    託關係請求之先位聲明及依不當得利請求之備位聲明，則於本院言詞辯論時撤回
    )， 並於本院上訴聲明：、原判決關於駁回上訴人後開第二項先位之訴部分廢
    棄。、右廢棄部分，被上訴人應將如附表二所示之陸筆田地所有權應有部分各
    二分之一移轉登記予上訴人。如鈞院認被上訴人同時履行之抗辯有理由，則被上
    訴人應於上訴人將如附表一所示之三筆田地所有權應有部分各二分之一移轉登記
    予被上訴人之同時，將如附表二所示之六筆田地所有權應有部分各二分之一移轉
    登記予上訴人。
二、被上訴人雖未於言詞辯論期日到場，惟其提出之書狀則以：被上訴人係因祖父之
    贈與而取得系爭土地所有權，系爭覺書並非真正，縱屬真正，依修正前土地法第
    三十條規定，私有農地所有權之移轉，其承受人以承受後能自耕者為限，而上訴
    人於系爭覺書訂立當時既不能自任耕作，則該覺書之約定顯係以不能之給付為標
    的，其約定即屬無效。退而言之，縱覺書之約定為有效，自兩造於四十九年一月
    十五日正式分居時起，上訴人之請求權已可行使，惟上訴人迄八十六年九月十九
    日始行提起本訴，其請求權已罹於時效而消滅。況系爭覺書係約定兩造互負有提
    出各自受贈與土地再作均分之義務，則在上訴人未提出其受贈土地與被上訴人均
    分之前，被上訴人亦得為同時履行之抗辯等語，資為抗辯；並答辯聲明：上訴駁
    回。如鈞院認上訴人之請求為有理由，被上訴人主張同時履行抗辯，請求上訴人
    於被上訴人將如附表二所示之六筆田地所有權應有部分各二分之一移轉登記予上
    訴人之同時，應將如附表一所示之三筆田地所有權應有部分各二分之一移轉登記
    予被上訴人。
三、本件經依民事訴訟法第四百六十三條準用同法第二百七十條之一第一項第三款規
    定，整理並協議簡化爭點及不爭執點後，兩造同意僅就言詞辯論時所陳述之事實
    及主張之法律關係為論斷。查上訴人主張兩造係兄弟，被上訴人於四十五年十一
    月四日受兩造祖父李永蒼贈與如附表二所示之田地，上訴人則同時受祖父贈與如
    附表一所示之田地，並各自辦妥所有權移轉登記。嗣上訴人於四十六年八月十四
    日奉召入營服役，四十八年四月十三日退伍，兩造於四十九年一月十五日正式分
    務員，迄八十四年一月一日退休後，即於八十四年一月四日申請變更職業為自耕
    農，並經宜蘭縣員山鄉公所於八十七年一月二十三日核發自耕能力證明書，業據
    提出贈與證、土地重劃前後之清冊暨土地登記簿謄本、
    局運務處任派職工通知、農地承受人自耕能力證明書等文件為證（見原審卷第八
    至三一頁、第一四六頁），且為被上訴人所不爭執，堪信上訴人此部分事實之主
    張為真正。惟上訴人主張兩造因受贈與之上開土地面積大小不一，乃於四十五年
    十一月七日訂立「覺書」，約定兩造上開受贈之土地僅為暫時所有權移轉登記，
    非確定之性質，俟兩造正式分居、獨立生計時，應將各自受贈之土地全部供出重
    新計算均分。而上訴人初因公務員身分而未能取得自耕農身分，及至取得自耕能
    力證明書後，始得依覺書約定行使請求權，故被上訴人應依「覺書」之約定履行
    等情，則為被上訴人所否認，並以前開情詞置辯，是本件應予審究之重要爭點厥
    為：(一)、系爭覺書是否為真正？兩造間是否就系爭土地成立覺書之契約關係？覺
    書之約定是否無效？(二)、上訴人之請求權是否罹於時效而消滅？被上訴人得否主
    張同時履行抗辯？茲分述如左：
(一)、系爭覺書是否為真正，兩造間是否就系爭土地成立覺書之契約關係，系爭覺書
      之約定是否無效：
１、查上訴人主張兩造於四十五年十一月七日訂立「覺書」，業據其於原審提出該「
    覺書」影本為憑（見原審卷第七頁），而該覺書係代書柯滄圳所寫，當時兩造為
    了田地繼承有二塊大小不一，且又限於分割共有法令限制，所以書立系爭覺書，
    約定以後田地要均分，覺書上被上訴人之印章係被上訴人拿來蓋的等情，復據證
    人即代書柯滄圳於原審證述明確（見原審卷第一○四至一○六頁）。而證人柯滄
    圳係專業代書，與兩造均無親屬關係，又無任何怨隙，當無任意偏袒一造之必要
    ，且系爭覺書上被告之印文，經與宜蘭縣員山鄉戶政事務所八十七年五月十五日
    宜員戶字第一一一九號函所檢附被上訴人存留之「尚字第○二三之五號」印鑑登
    記案之印鑑條上印鑑印文，相互比對，確屬相同，益見證人柯滄圳就其親身經歷
    過程所為之上述證詞，並無偏頗而堪予採信。是上訴人主張四十五年一月十五日
    書立之系爭「覺書」為真正，即非無稽。
２、又系爭如附表二所示之土地，為兩造之祖父李永蒼直接移轉登記予被上訴人，並
    非原告所移轉等情，既為上訴人所不爭執，且有李永蒼與被上訴人於四十五年十
    一月四日訂立之贈與證可憑（見原審卷第八頁）；而依系爭覺書所載內容觀之，
    兩造係因受其等之祖父贈與之土地面積大小不一，被上訴人遂於四十五年十一月
    七日書立系爭覺書，言明兩造各就受祖父贈與之土地所為之所有權登記，係「暫
    時登記，非有確定之性質」，嗣後兩造正式分居獨立生計時，就其等所受贈與之
    土地再拿出均分（見原審卷第七頁），足徵兩造間就系爭覺書之約定內容既已達
    成合意，自可成立一般債權債務關係，是上訴人主張兩造間有「覺書」之契約關
    係，自屬有據。
３、次按以不能之給付為契約標的者，其契約為無效；但其不能之情形可以除去，而
    當事人訂約時並預期於不能之情形除去後為給付者，其契約仍為有效；附停止條
    件或始期之契約，於條件成就或期限屆至前，不能之情形已除去者，其契約為有
    效，民法第二百四十六條定有明文。又三十五年四月二十九日修正公布之土地法
    第三十條規定，私有農地所有權之移轉，其承受人以承受後能自耕者為限。此項
    規定係就私有農地所有權移轉之物權行為所作之強制規定，關於約定負擔移轉該
    項土地所有權債務之債權行為（如買賣、互易、贈與等契約），固不在限制之列
    ，從而約定出售、互易或贈與私有農地於無自耕能力之人者，其所定之農地買賣
    、互易、贈與契約（債權契約），尚不能遽認違反強制規定，而依民法第七十一
    條前段認屬無效。惟此項買賣、互易、贈與等債權契約所約定之給付，既為移轉
    私有農地之所有權於無自耕能力之人，屬於違反強制規定之行為，即屬法律上之
    給付不能，亦即客觀的給付不能（自始不能），依民法第二百四十六條第一項規
    定以不能給付為契約標的者，其契約為無效。因之此項約定出售、互易或贈與私
    有農地於無自耕能力之人之債權契約，除有民法第二百四十六條第一項但書及第
    二項之情形外，其契約應屬無效。據此，契約當事人須訂約時已預期並有約定買
    賣、互易、贈與之農地變更為非農地後再為移轉，或約定由承買人、受易人、受
    贈人指定登記與有自耕能力之第三人，或具體約定登記與有自耕能力之第三人或
    特定第三人，或約定待承買人、受易人、受贈人有自耕能力時方為移轉登記者，
    始能認為有效（最高法院九十二年台上字第八一五號判決意旨參照）。經查本件
    系爭如附表一、二所示土地均屬農地，有土地登記簿謄本可稽，並為兩造所不爭
    執，且證人柯滄圳於原審證稱：「當時他們兄弟二人 (即兩造) 為了田地繼承，
    有二塊大小不一，又限於分割共有法令，所以才寫這張覺書，以後田地要平分」
    等語 (見原審卷第一○四頁反面)，顯見系爭覺書之所以約定：「．．．嗣後鄙
    人（即被追加之訴上訴人）與台端（即追加之訴上訴人）正式分居各人獨立生計
    時，鄙人願將受贈之土地應全部供出重申計算為均分各人取得，此係各無反悔亦
    不得異議。口恐無憑，訂立覺書一份付執存據」等語（見原審卷第七頁），乃因
    系爭土地受當時法令限制而無法移轉登記所致，堪信兩造已有民法第二百四十六
    條第一項但書「預期不能之情形可以除去，而當事人訂約時並預期於不能之情形
    除去後為給付」之約定，是以揆諸前開說明，系爭覺書應為有效。從而被上訴人
    辯稱伊於四十五年十一月七日簽立系爭覺書時，或兩造於四十九年一月十五日正
    式分居各人獨立生計時，上訴人因任職台灣鐵路管理局擔任公務員而不能自任耕
    作，系爭覺書顯係以不能之給付為標的，應屬無效云云，即非可採。
(二)、上訴人之請求權是否罹於時效而消滅，被上訴人得否主張同時履行抗辯：
１、上訴人之請求權是否罹於時效而消滅：
(1)、按消滅時效，自請求權可行使時起算，民法第一百二十八條前段定有明文；所謂
    請求權可行使時，乃指其請求權之行使，已無法律上障礙而言 (最高法院七十年
    台上字第三三八四號判決意旨參照 )。本件依系爭覺書之約定內容，被上訴人同
    意於兩造正式分居、獨立生計時，將其受贈如附表二所示之土地，與上訴人受贈
    如附表一所示之土地，全部供出重新計算為均分，而兩造係於四十九年一月十五
    日正式分居獨立生活，已如上述，則上訴人請求權於四十九年一月十五日可否行
    使，依前述說明，應視有無法律上之障礙存在而定。
(2)、次按三十五年四月二十九日修正公布之土地法第三十條規定：「私有農地所有權
    之移轉，其承受人以承受後能自耕者為限。」，該條文迄至六十四年七月二十四
    日修正公布為「私有農地所有權之移轉，其承受人以能自耕者為限，並不得移轉
    為共有。但因繼承而移轉者，得為共有」。本件如附表一、二所示之土地地目為
    田，均為私有農地，有土地登記簿謄本附原審卷可稽，則依前開規定，於兩造分
    有權之移轉，雖無禁止分割或增加共有人之限制，惟其承受人須承受後能自耕，
    始得為之，此有內政部八十八年一月二十六日台 (八八) 內地字第八七一三九五
    ０號書函附卷可憑。而關於「承受人能自耕」之認定條件，須承受人具有體力勞
    動之條件，並符合左列情形之一：農業學校畢業者、過去曾經從事耕作者、
    從事農場工作有經驗者、現從事體力勞動者。至於現在從事公務之人員，則
    視為不能自任耕作，亦經內政部五十三年九月十九日台內地字第一五四五一０號
    、六十二年一月二十六日台內地字第五一四二二三號函釋在案。且農業發展條例
    於六十二年九月三日公布施行，土地法第三十條於六十四年七月二十四日修正，
    均限制私有農地所有權之移轉，其承受人以能自耕者為限，並不得移轉為共有，
    係八十九年一月二十六日始修正農業發展條例為不禁止分割及移轉共有，並於同
    日刪除前開土地法第三十條之規定。
(3)、經查，本件上訴人早於三十八年六月十日即在台灣鐵路管理局服務擔任公務員，
    迄至八十四年一月一日自服務機關退休，始於八十七年一月二十七日經宜蘭縣員
    山鄉公所核發自耕能力證明書，亦如前述；而如附表二所示之田地，早經佃農羅
    清泉依耕地三七五租約耕作，羅清泉死亡後由其子羅溪賢繼續耕作，為兩造所不
    爭執，且經證人羅溪賢證述屬實 (見原審卷頁七○、七一 )。上訴人既自三十八
    年六月十日起即任職台灣鐵路局為公務員，迄八十四年一月一日始自服務機關退
    休，則依前開內政部五十三年九月十九日台內地字第一五四五一０號、六十二年
    一月二十六日台內地字第五一四二二三號函之解釋意旨觀之，上訴人於其任職台
    灣鐵路管理局期間，不論係承受前或承受後，均無自耕能力甚明。又上訴人雖於
    八十四年一月一日即自服務機關退休，並於八十七年一月二十七日經宜蘭縣員山
    鄉公所核發自耕能力證明書，惟農業發展條例於八十九年一月二十六日修正公布
    時始解除禁止分割及移轉共有之規定，並於同日刪除前開土地法第三十條之規定
    ，是以在此之前，不論依三十五年四月二十九日修正公布之土地法第三十條「私
    有農地所有權之移轉，其承受人以承受後能自耕者為限。」、六十四年七月二十
    四日修正公布之土地法第三十條「私有農地所有權之移轉，其承受人以能自耕者
    為限，並不得移轉為共有。但因繼承而移轉者，得為共有。」或六十二年九月三
    日公布施行之農業發展條例第二十二條前段「為擴大農場經營規模，防止農地細
    分，現有之每宗耕地不得分割及移轉為共有。」之規定，上訴人均無法依系爭覺
    書之約定請求被上訴人將附表二所示土地所有權應有部分各二分之一移轉登記予
    上訴人，要無疑義。次查上訴人在台灣鐵路管理局服務擔任公務員，雖非不可因
    取得土地所有權之利益大於保留公務員身分而自行辭去公務員身分，俾取得自耕
    能力證明而請求所有權移轉登記。惟此究屬強人所難，蓋公務員身分之取得並非
    易事，尤其三、四十年代台灣民生凋弊，百業蕭條，謀職不易，兩者之利益何者
    為重，恐非易判；況被上訴人既已允諾將其受贈較多之土地移轉登記予上訴人，
    豈會強求上訴人應辭去公務員之身分，而即時辦理系爭土地之所有權移轉登記？
    豈會坐視上訴人為請求所有權移轉登記而辭去公務員身分？是以若謂被上訴人立
    下系爭覺書後，上訴人之請求權行使係處於「可選擇」、「可行使」之狀態，誠
    與常情有違而不足採。從而上訴人主張其於兩造獨立分居時，係因法律上之障礙
    ，致無法依系爭覺書之約定行使所有權移轉登記請求權，即非無據。此觀證人柯
    滄圳於原審證稱：「當時他們兄弟二人 (即兩造) 為了田地繼承，有二塊大小不
    一，又限於分割共有法令，所以才寫這張覺書，以後田地要平分」等語 (見原審
    卷第一○四頁反面 )，足以證之。益見被上訴人簽立系爭覺書之際，即有於法律
    障礙排除之後為系爭土地所有權移轉登記之約定甚明。
(4)、揆諸前開說明，兩造於四十九年一月十五日正式分居各人獨立生計時，上訴人依
    系爭覺書得要求被上訴人將各自受贈之土地全部供出重新計算均分之請求權，應
    自八十九年一月二十八日即農業發展條例於八十九年一月二十六日修正公布不禁
    止分割及移轉共有生效日起 (同一日刪除土地法第三十條之規定) 始得行使，其
    請求權之十五年消滅時效應自斯時起算。是以上訴人依覺書之契約關係請求被上
    訴人應將附表二所示土地所有權應有部分各二分之一移轉登記予上訴人 (見本院
    更一審卷第九○頁 )，其請求權之行使即尚未罹於十五年之時效期間。故而被上
    訴人抗辯上訴人之請求權已因時效完成而消滅，洵非可採。
２、被上訴人得否主張同時履行抗辯：
    按因契約互負債務者，於他方當事人未為對待給付前，得拒絕自己之給付，民法
    第二百六十四條定有明文。本件依系爭覺書之約定，係兩造於正式分居獨立生計
    時，互負有提出各自受贈土地再作均分之義務，已如前述，則兩造就各自提出受
    贈土地均分之義務，即具有對待給付之關係，此為兩造所不爭執，則被上訴人依
    上開規定為同時履行之抗辯，自屬有據。
五、綜上所述，上訴人依系爭覺書之契約關係，請求被上訴人應將如附表二所示之六
    筆田地所有權應有部分各二分之一移轉登記予上訴人，即有理由，應予准許，原
    審此部分 (即關於駁回上訴人先位之訴部分) 為上訴人敗訴判決，自有未洽，上
    訴意旨指摘原判決此部分不當，求予廢棄改判，為有理由，應由本院將原判決此
    部分廢棄改判。惟被上訴人所為同時履行抗辯亦有理由，是以被上訴人應於上訴
    人將如附表一所示之三筆田地所有權應有部分各二分之一移轉登記予被上訴人之
    同時，將如附表二所示之六筆田地所有權應有部分各二分之一移轉登記予上訴人
    。又本件事證已臻明確，兩造其餘攻擊防禦方法及所舉證據，經審酌後認與本件
    判決結果不生影響，無再逐一論述之必要，併此敘明。
據上論結：本件上訴為有理由，依民事訴訟法第四百五十條、第四百六十三條、第三
百八十五條第一項但書、第七十八條，判決如主文。
中　　　華　　　民　　　國　　九十三　　年　　十二　　　月　　  七  　　日
                              民事第十二庭
                                  審判長法  官  阮  富  枝
                                        法  官  吳  麗  惠
                                        法  官  黃  豐  澤
正本係照原本作成。
被上訴人如不服本判決，應於收受送達後二十日內向本院提出上訴書狀，其未表明上
訴理由者，應於提出上訴後二十日內向本院補提理由書狀（均須按他造當事人之人數
附繕本）上訴時應提出委任律師或具有律師資格之人之委任狀；委任有律師資格者，
另應附具律師資格證書及釋明委任人與受任人有民事訴訟法第四百六十六條之一第一
項但書或第二項（詳附註）所定關係之釋明文書影本。
中　　　華　　　民　　　國　　九十三　　年　　十二　　　月　　　九    　日
　　　　　　　　　　　　　　　　　　　　書記官  廖  艷  莉
附註：
民事訴訟法第四百六十六條之一（第一項、第二項）：
對於第二審判決上訴，上訴人應委任律師為訴訟代理人。但上訴人或其他法定代理人
具有律師資格者，不在此限。
上訴人之配偶、三親等內之血親、二親等內之姻親，或上訴人為法人、中央或地方機
關時，其所屬專任人員具有律師資格並經法院認為適當者，亦得為第三審訴訟代理人
。
